



## Exercícios {.unnumbered}




**Questão 9.1.** Voltando ao gráfico salvo no objeto `plot_exemplo`, o qual utilizamos ao longo de todo este capítulo. Seu objetivo nessa questão é criar um objeto `tema` que seja capaz de aproximar `plot_exemplo` o máximo possível do gráfico abaixo.

```{r, eval = FALSE}
library(ggplot2)
library(palmerpenguins)

plot_exemplo <- ggplot(data = penguins) +
  geom_point(
    aes(
      x = flipper_length_mm,
      y = body_mass_g,
      color = species)
  ) +
  labs(
    title = "Relação entre peso e comprimento da nadadeira 
    em diferentes\nespécies de pinguim",
    x = "Comprimento da nadadeira",
    y = "Peso corporal",
    color = "Espécie"
  )


tema <- theme(
  # Coloque as específicações necessárias
  # para que plot_exemplo se torne
  # o gráfico abaixo
)

plot_exemplo + tema
```


```{r, echo=FALSE, out.width="70%"}

library(ggplot2)
library(palmerpenguins)


if(knitr::is_html_output()){
  
  plot_exemplo <- ggplot(data = penguins) +
    geom_point(
      aes(
        x = flipper_length_mm,
        y = body_mass_g,
        color = species)
    ) +
    labs(
      title = "Relação entre peso e comprimento da nadadeira em diferentes\nespécies de pinguim",
      x = "Comprimento da nadadeira",
      y = "Peso corporal",
      color = "Espécie"
    )
  
  
  tema_imagem <- theme(
    plot.background = element_rect(fill = "#1a232e"),
    panel.background = element_rect(fill = "#1a232e", color = "#171717", size = 2),
    panel.grid = element_line(color = "#666666"),
    text = element_text(color = "white"),
    axis.text = element_text(color = "white"),
    plot.title = element_text(family = "serif", size = 15, face = "bold.italic"),
    legend.position = "bottom",
    legend.title = element_text(family = "serif", face = "bold.italic"),
    legend.background = element_rect(fill = "#1a232e"),
    legend.key = element_rect(fill = "#1a232e", color = "#171717", size = 1.5)
  )
  
  
  grafico <- plot_exemplo + tema_imagem
  
  print(grafico)
}
```


\begin{figure}

{\centering\includegraphics[width=0.6\linewidth]{Exercícios/Figuras/plot_exec_cap9}

}

\end{figure}


**Questão 9.2.** Em cada item abaixo, vamos utilizar novamente o gráfico salvo no objeto `plot_exemplo`. Esses itens vão lhe questionar sobre algum erro específico, ou, lhe requisitar.


9.2.A) Faça a legenda do gráfico `plot_exemplo` desaparecer.


9.2.B) Identifique porque o erro abaixo ocorre, e tente corrigí-lo.

```{r, eval = FALSE}
plot_exemplo +
  theme(
    text = element_text(color = "#6E1450"),
    panel.grid = element_rect(fill = "#6E1450")
  )
```

\begin{verbatim}
Erro: Only elements of the same class can be merged
Run `rlang::last_error()` to see where the error occurred.
\end{verbatim}



9.2.C) Contorne a área do *grid* (isto é, a área em que as formas geométricas do gráfico são desenhadas pela função `geom_*()`) por uma linha de cor `"#222222"`.




