





## Exercícios {.unnumbered}


**Questão 15.1.** Responda as questões abaixo:

15.1.A) O que acontece se executarmos o for loop abaixo:

```{r}
x <- vector("integer")

for(i in seq_along(x)){
  print(i)
}
```


15.1.B) Porque o *loop* abaixo é um *loop* infinito?

```{r, eval = FALSE}
x <- 1
while ( x < 10 ) {
  print(x)
  x <- x + 1
  if (x %% 5 == 0) {
    x <- 1
  }
}
```


15.1.C) Quantas vezes o `for` *loop* abaixo vai repetir os comandos descritos em seu *body*?

```{r}
df <- data.frame(id = 1:10)
for(name in letters[1:24]){
  df[[name]] <- NA
}
```

15.1.D) Porque o `for` *loop* abaixo está retornando `numeric(0)` na segunda iteração? Qual é a fonte do erro?

```{r}
y <- vector("integer")
x <- 1:10
for(i in 1:length(y)){
  print(x[i] + 1)
}
```



**Questão 15.2.** Crie um *loop* que seja capaz de encontra o valor máximo do vetor `vec` abaixo. Em outras palavras, construa um *loop* que consiga encontrar o mesmo resultado do comando `max(vec)`.

```{r}
vec <- c(
  5.2, 6.1, 2.3, 7.4, 1.1, 3.6,
  7.2, 8.1, 3.3, 4.5, 0.8, 5.4
)
```




**Questão 15.3.** Ao longo deste capítulo, nós não mostramos um exemplo de um *loop* aninhado (*nested loop*), isto é, um loop que contém um outro *loop* dentro de si. Porém, é completamente permitido que você construa camadas e camadas de *loops* desta maneira. Seu objetivo neste exercício é desenvolver um *loop* aninhado que preencha a matriz `mt` abaixo. Ao final do *loop*, cada elemento dessa matriz deve conter o resultado da multiplicação dos índices que localizam esse elemento nessa matriz. Ou seja, o elemento da 9° linha da 10° coluna, deve conter o valor $9 \times 10 = 90$; já o elemento da 15° linha da 3° coluna, deve conter o valor $15 \times 3 = 45$; e assim por diante.

```{r}
mt <- matrix(ncol = 30, nrow = 30)
```


<!-- **Questão 13.4.** Seu objetivo é encontrar a raiz quadrada de 25, utilizando o método da bisecção (ou *bisection search* como é mais conhecido). -->


<!-- ```{r} -->
<!-- x = 25 -->
<!-- epsilon = 0.01 -->
<!-- numGuesses = 0 -->
<!-- low = 0.0 -->
<!-- high = max(1.0, x) -->
<!-- ans = (high + low)/2.0 -->
<!-- while abs(ans**2 - x) >= epsilon: -->
<!--  numGuesses += 1 -->
<!--  if ans**2 < x: -->
<!--  low = ans -->
<!--  else: -->
<!--  high = ans -->
<!--  ans = (high + low)/2.0 -->
<!-- print('numGuesses =', numGuesses) -->
<!-- print(ans, 'is close to square root of', x) -->
<!-- ``` -->



<!-- ```{r} -->
<!-- x <- 25 -->
<!-- epsilon <- 0.01 -->
<!-- numGuesses <- 0 -->
<!-- low <- 0.0 -->
<!-- high <- max(1.0, x) -->
<!-- ans <- (high + low)/2.0 -->
<!-- while ( abs(ans ^ 2 - x) >= epsilon ) { -->
<!--   numGuesses <- numGuesses + 1 -->
<!--   if (ans ^ 2 < x) { -->
<!--     low = ans  -->
<!--   } -->
<!--   else { -->
<!--     high <- ans -->
<!--   } -->
<!--   ans <- (high + low)/2.0 -->
<!-- } -->
<!-- cat('numGuesses =', numGuesses, "\n") -->
<!-- cat(ans, 'is close to square root of', x) -->
<!-- ``` -->

