



## Exercícios {.unnumbered}

**Questão 18.1.** Observe o exemplo abaixo, em que eu acabo de iniciar uma nova sessão no R, e crio logo em seguida, dois novos *environments* (`env1` e `env2`). Através dos resultados de `parent.env()` abaixo, sabemos que o *global environment* é o pai de `env1`, enquanto `env1` é o pai de `env2`. Portanto, os itens desta questão focam na relação entre esses três *environments* (`env1`, `env2` e o *global environment*). Agora, suponha que eu crie dois objetos (`obj` e `i`) dentro de `env1`, e, um objeto (`i`) dentro de `env2`.

```{r}
### Acabei de iniciar um nova sessão no R
env1 <- rlang::env()
env2 <- rlang::env(env1)

env1
env2

parent.env(env1)
parent.env(env2)

env1$obj <- c(10, 20)
env1$i <- 1

env2$i <- 2
```


18.1.A) Abaixo, estou utilizando a função `eval()` para executar a expressão `obj[i] <<- obj[i] + 1` dentro do *environment* `env1`. O que vai acontecer nesse caso? Em que *environment* será salvo o resultado dessa expressão?

```{r, eval = FALSE}
eval(quote(obj <<- obj[i] + 1), envir = env1)
```


18.1.B) Abaixo, estou utilizando novamente a função `eval()` para executar a expressão `obj[i] <<- obj[i] + 1` dentro de um environment específico. Porém, dessa vez, estou executando essa expressão dentro do environment `env2`. O que vai acontecer nesse caso? O resultado da expressão será salvo em um *environment* diferente do item anterior? Lembre-se, é muito importante começar com uma sessão limpa do R, e recriar os *environments* `env1` e `env2` para testar o comando abaixo.


```{r, eval = FALSE}
eval(quote(obj <<- obj[i] + 1), envir = env2)
```





**Questão 18.2.** Observe os exemplos em cada item abaixo, e tente prever qual será o resultado de cada comando `print()`.


18.2.A)

```{r, eval = FALSE}
x <- 1
f <- function(x){
  x <- 15
  print(x + 1)
}

### Qual será o resultado do comando print()
### executado por f() ?
f()
```



18.2.B) 


```{r, eval = FALSE}
### Iniciei uma nova sessão no R
obj <- c(1, 2)

env1 <- rlang::env()
env2 <- rlang::env(env1)
env3 <- rlang::env(env2)

env1$obj <- c(10, 20)
env3$obj <- c(100, 200)

eval(quote(obj <<- obj + 1), envir = env2)

### Qual é o resultado do print() abaixo ?
print(get("obj", envir = env1))
```





